最高法院刑事判決　　　　　　　　　　　　　　　八十八年度台上字第三七二一號
　　上　訴　人　甲○○
右上訴人因侵占案件，不服台灣高等法院高雄分院中華民國八十六年六月二十四日第
二審更審判決（八十五年度上更(一)字第三四三號，起訴案號：台灣高雄地方法院檢察
署八十三年度偵緝字第五三○號），提起上訴，本院判決如左：
    主  文
原判決撤銷，發回台灣高等法院高雄分院。
    理  由
本件原判決認定上訴人甲○○係長州建設股份有限公司（下稱長州公司－八十年七月
二十九日設立）之總經理，為從事業務之人，其與股東王振廷、徐文籐、劉鴻昇、洪
能通、陳志恒、戴思齊於民國（下同）八十年六月五日，為坐落高雄縣仁武鄉○○段
九五六號等六筆土地之開發興建透天店鋪住宅事宜（下稱仁武合作開發案），而共同
投資籌設長州公司，因尚未完成設立登記，乃經全體股東之同意，將仁武合作開發案
之相關事務，指定甲○○對外負責處理；並於八十年六月十二日，推由甲○○以其個
人名義與施影光簽訂合夥契約。仁武合作開發案執行期間，關於工程之規劃、設計及
施工，係由長州公司負責；而關於財務收支及工程結算，則另由施影光負責。甲○○
乃據施影光提出之（財務）試算表資料，每月定期將仁武合作開發案之事務進行概況
向長州公司之其他股東報告。詎甲○○因其個人所經營之食品事業，於前開期間發生
虧損，亟思彌補，明知股東戴思齊等六人至八十一年一月間共交付股金新台幣（下同
）三千二百五十萬元，僅陸續交付施影光一千五百零八萬元，另因長州公司為執行該
工程之規劃等事宜，先後共支出六百九十八萬二千零四十二元，所餘股金一千零四十
三萬七千九百五十八元，竟意圖為自己不法之所有，並基於概括之犯意，將此業務上
所持有之股金侵占花用；迨至八十一年四月間，因仁武合作開發案業已完成，經結算
而為盈餘分配，施影光乃於八十一年四月三十日、八十一年五月五日、八十一年五月
十五日，以現金給付或電至甲○○設於台灣中小企業銀行大昌分行甲存帳戶之方式
，分別交付甲○○五百五十萬元、三百萬元及二百五十萬元，合計共一千一百萬元。
甲○○竟不通知各股東，亦將之侵占入己等情，因而撤銷第一審不當之科刑判決，改
判論處上訴人甲○○連續意圖為自己不法之所有，而侵占對於業務上所持有之物罪刑
，固非無見。
惟按證據雖已調查而其內容尚未明瞭者，即與未經調查無異，如遽行判決，仍屬應於
審判期日調查之證據未予調查。查原判決雖認告訴人戴思齊等六人，先後共交付上訴
人股金三千二百五十萬元，上訴人除交付合夥人施影光一千五百零八萬元及廣告費支
出六百九十八萬二千零四十二元外，其餘一千零四十三萬七千九百五十八元，悉予侵
占。惟依卷內資料所示，告訴人戴思齊等於另案民事訴訟中，曾主張渠等共出資三千
二百五十萬元，上訴人甲○○出資二千七百五十萬元，又主張告訴人等與上訴人等共
出資三千六百十八萬元（見更(一)卷第二十七頁及反面），而證人施影光於其聲請狀中
亦載明：上訴人甲○○及告訴人等應交付之土地價金為三千六百十八萬元，且於備註
欄中說明：「應付三千六百十八萬元，已付一千五百零八萬元，尚欠二千一百十萬元
施影光先行墊支，於9.7.結算扣還」（見更(一)卷第一二二頁）。且上訴人亦主張曾
付借款利息在案，如果屬實，則上訴人似無侵占投資金額情事（因上訴人代表出資之
金額三千六百十八萬元，已超過告訴人等交付之三千二百五十萬元），故本件上訴人
與告訴人戴思齊等及施影光間合夥出資之比例，究竟如何﹖自應深入調查，詳加析究
，乃原判決僅依告訴人等之指訴，即認上訴人有侵占出資股款犯行，自嫌速斷。又依
前述證人施影光為上訴人墊付之二千一百十萬元，於八十一年九月七日結算中扣還，
則盈餘結算時，上訴人及告訴人等應分配之金額若干﹖上訴人有無取得盈餘之分配款
﹖能否認定上訴人侵占該部分之款項﹖殊有研求之餘地。上訴意旨，指摘原判決不當
，非無理由，應認有發回更審之原因。又本件雖係刑事訴訟法第三百七十六條第三款
所列之案件，惟於修正刑事訴訟法施行前，原得上訴於第三審法院，且已繫屬於法院
，依刑事訴訟法施行法第五條第一項規定，仍應依施行前之法定程序終結之，附此
明。
據上論結，應依刑事訴訟法第三百九十七條、第四百零一條，判決如主文。
中      華      民      國    八十八    年      七      月     十四     日
                              最高法院刑事第二庭
                                  審判長法官  莊  來  成
                                        法官  呂  潮  澤
                                        法官  白  文  漳
                                        法官  蘇  振  堂
                                        法官  邵  燕  玲
      右正本證明與原本無異
                                              書  記  官
中      華      民      國    八十八    年      七      月     二十     日
